臺灣臺中地方法院民事判決　99年度訴字第1320號
原　　　告　黃明樹
　　　　　　黃益明
　　　　　　黃振明
共　　　同
訴訟代理人　陳鴻謀律師
複代理人　　陳育仁律師
被　　　告　祭祀公業法人臺中市黃鵬爵
法定代理人　黃正宗
訴訟代理人　林開福律師
複代理人　　張宏銘律師
參　加　人　黃圳島
訴訟代理人　林春榮律師
複代理人　　楊大德律師
上列當事人間確認派下權存在事件，本院於民國100年5月30日言
詞辯論終結，判決如下：
    主      文
原告之訴駁回。
訴訟費用由原告負擔。
    事實及理由
壹、程序部分：
    按就兩造之訴訟有法律上利害關係之第三人，為輔助一造起
    見，於該訴訟繫屬中，得為參加；參加，應提出參加書狀，
    於本訴訟繫屬之法院為之；又當事人對於第三人之參加，得
    聲請法院駁回，但對於參加未提出異議而已為言詞辯論者，
    不在此限，民事訴訟法第58條第1項、第59條第1項、第60條
    第1項分別定有明文。本件訴訟繫屬後，參加人於民國（以
    下年代，如未特別註明西元、日治或前清者，均指民國）99
    年7月12日具狀表示：伊為被告祭祀公業設立人「黃六秀」
    之子孫，因繼承而成為被告祭祀公業之派下員，對「黃六秀
    」享有1/4之派下權，原告則無任何派下權，本件訴訟如認
    為原告之主張可採，則參加人對「黃六秀」之派下權將因此
    而僅為1/48，故本件判決結果將對參加人在法律上之地位造
    成重大影響，爰為輔助被告而參加訴訟等語。兩造對於參加
    人為輔助被告而參加訴訟乙節，均無異議而為言詞辯論，核
    與上述有關參加訴訟之規定相符，應予准許，合先敘明。
貳、實體部分：
一、原告起訴主張臺灣之祭祀公業係屬於派下全體公同共有祀產
    之總稱，其設立方式，依習慣有以太祖為享祀人而採取廣泛
    之族人為其範圍，或以最近共同始祖為享祀人，將其範圍限
    於家產分割當時，或分財後不久所成立各家之親屬。惟不論
    如何，原告則均須為祭祀公業之設立人及其繼承人始得為派
    下。又依現行祭祀公業條例第3條有關派下員之定義與分類
    規定，可知，祭祀公業設立人之繼承人，當然為祭祀公業之
    派下員，依法得享有派下權。而本件祭祀公業法人台中市黃
    鵬爵之享祀人黃鵬爵係黃氏第13世祖，生有五子為第14世，
    其中第14世之黃奕振生有三子為第15世，第15世之黃時英生
    有六子為第16世，第16世之黃只良生一子黃燦莊為第17世，
    第17世之黃燦莊生有六子，長不詳、次才發、三春、四治生
    、五不詳、六阿妍為第18世，第18世之六位兄弟於日治時期
    之明治34年即西元1901年宗親招募設立黃鵬爵祭祀公業時，
    六兄弟合同投資17.5份中之1份，故設立人乃稱為「黃六季
    （按：應為秀）」，並以老三黃春為代表六秀之派下員。又
    上述第18世之黃治生生一子黃天濃為第19世，第19世之黃天
    濃生二子黃日和、黃鎮為第20世，第20世之黃日和生有一子
    黃科為第21世，第21世之黃科生有四子黃平海、黃日山、黃
    日龍、黃文為第22世，原告黃明樹即第22世黃日山之子，原
    告黃益明為第22世黃日龍之子，原告黃振明為第22世黃文之
    子，依法得輾轉繼承「黃六秀」之派下權而成為被告祭祀公
    業之派下員，但為被告所否認，為此提起本件確認訴訟等語
    。並聲明：確認原告對被告祭祀公業之派下權存在。
二、被告則以否認「黃燦莊」、「黃治生」、「黃春」、「黃天
    濃」確有其人，且縱有其人，亦否認「黃治生」與「黃春」
    係被告祭祀公業之設立人之一，更否認原告為「黃治生」之
    子孫。又原告所提出之「黃氏宗親祖譜」並非被告祭祀公業
    之祖譜（按：目前被告祭祀公業並無公認之祖譜），被告否
    認其真正。而原告所提出之「台中市南屯區王爺公神明會會
    員代表及會員系統表」，被告否認其真正。至於原告所提出
    之戶籍謄本，只能證明原告為黃科之子孫而已，而黃科之父
    為黃河、並非黃日和，且黃河之父為黃郎、並非黃天濃，亦
    即該戶籍資料與原告所主張之繼承系統明顯不符，其無法證
    明黃郎即黃天濃、黃河即黃日和，亦無法證明黃郎為黃治生
    之子孫，故黃治生縱為被告祭祀公業之設立人之一（並非事
    實，已詳如前述），原告亦非黃治生之子孫，豈有派下權可
    言等語置辯。並聲明：駁回原告之訴。
三、本院會同兩造於100年3月31日言詞辯論期日協議簡化作成本
    件爭執、不爭執事項如下（本院卷第168至169頁筆錄參照）
    ：
  (一)兩造同意下列事實為真正，法院得逕採為判決之基礎：
    1.黃鵬爵之後代五大房裔孫(第幾代已不可考)：天林、鳳章
      、漢光、士珠、六秀、梓華、彩和、只湖、慶章、澄清、
      石林、觀華、英杰、舉生、貴章、文傳、登林、坤華等18
      人（共17.5房份，其中誰為0.5房份不詳，嗣貴章絕嗣、
      其股歸公後，剩16.5股），於日治時期之明治34年即西元
      1901年共同集資設立祭祀公業黃鵬爵。
    2.目前祭祀公業黃鵬爵已完成法人登記，更名為「祭祀公業
      法人台中市黃鵬爵」，法定代理人為黃正宗。
    3.祭祀公業法人台中市黃鵬爵，依習慣其派下員之男系子孫
      得為派下員，並繼承派下權。
    4.依臺中市政府所保存戶籍資料，僅留至黃振義之戶籍資料
      ，並記載黃振義之父為黃仕。
    5.祭祀公業法人台中市黃鵬爵最早於68年間曾向臺中市政府
      辦理申報，台中市政府依法將祭祀公業派下員名冊刊登公
      告，徵求異議。爾後，祭祀公業派下員如有變更，均向主
      管機關台中市政府申報派下員名冊，並刊登公告，徵求異
      議。
    6.原告及其父親、祖父等均不曾擔任祭祀公業法人台中市黃
      鵬爵之「輪值執行祭祀」義務，亦從未享受「受配之收益
      權」。且自68年迄提起本件訴訟為止，均未就派下員名冊
      表示異議。
  (二)本件爭執要點在於：
    1.祭祀公業法人台中市黃鵬爵最初之設立人「黃六秀」，究
      竟是一個人之姓名、別號、代稱等？抑或如原告所主張應
      包括黃治生在內之六個兄弟之統稱？
    2.倘若「黃六秀」指包括黃治生在內六個兄弟之統稱，則原
      告是否為祭祀公業法人台中市黃鵬爵最初之設立人「黃六
      秀」之男系子孫而繼承該派下權？
四、茲就上述兩造間之爭執要點，說明本院得心證之理由如下：
  (一)按現行祭祀公業條例，經總統以96年12月12日總統華總一義
    字第09600167571號令制定公布；其施行日期由行政院於97
    年5月19日以行政院院臺秘字第0970018139號令發布定自97
    年7月1日施行。其立法總說明指出：祭祀公業，係以祭祀祖
    先為目的所設立之獨立財產，淵源於南宋時之「祭田」，乃
    漢人社會獨特習尚等語，可見臺灣之祭祀公業淵源流長，早
    在祭祀公業條例制定、施行之前，即已存在於臺灣社會中多
    時。又所謂祭祀公業指由設立人捐助財產，以祭祀祖先或其
    他享祀人為目的之團體而言，本件被告祭祀公業設立於祭祀
    公業條例制定、施行之前，其設立之方式，參照臺灣民事習
    慣調查報告，有以太祖為享祀人而採取廣泛之族人為其範圍
    ；又有以最近共同始祖為享祀人，將其範圍，限於家產分割
    當時，或分財不久所設立各家之親屬（法務部編、司法院印
    製之「臺灣民事習慣調查報告」93年7月版第743頁參照）。
    又有關祭祀公業派下權取得乙節，祭祀公業之設立人及其繼
    承人全部，原則上均得為派下，但得依各公業之規約或習慣
    加以限制。因此，祭祀公業派下權之取得，倘若規約或習慣
    無特別限制時，原則上可分為原始取得與繼承取得兩種，原
    始取得，指祭祀公業之設立人因設立祭祀公業之行為而取得
    該公業之派下權；繼承取得則指公業設立人之繼承人全部，
    均因設立人死亡而取得派下權而言（上開「臺灣民事習慣調
    查報告」第783頁參照）。由此可見，派下資格之認定，應
    以該祭祀公業之原始「設立人」以及享有該「設立人」派下
    權之繼承人為限，至於「享祀人」僅為該公業所祭祀之祖先
    而已，尚非公業之所有權人，故凡非公業之設立人，或享有
    該設立人所擁有派下權之繼承人，縱為享祀人之後裔，仍無
    派下權可言。又祭祀公業之派下權，在同一公業之派下間仍
    得自由轉讓，即所謂「歸就」，並無須經過全體派下同意，
    轉讓後，出讓之派下員即對將來發生喪失其前已取得之派下
    權效力（上開「臺灣民事習慣調查報告」第784至785頁參照
    ）。
  (二)本件被告祭祀公業，係黃鵬爵後代五大房裔孫(第幾代已不
    可考)：天林、鳳章、漢光、士珠、六秀、梓華、彩和、只
    湖、慶章、澄清、石林、觀華、英杰、舉生、貴章、文傳、
    登林、坤華等18人（共17.5房份，其中誰為0.5房份不詳，
    嗣貴章絕嗣、其股歸公後，剩16.5股），於日治時期之明治
    34年亦即西元1901年共同集資設立，為兩造所不爭執，詳如
    前述不爭執事項第1項所載，則在「辯論主義」下，法院自
    應採為判決之基礎，先予敘明。
  (三)原告主張被告祭祀公業之設立人「黃六秀」其人，應為黃氏
    第17世祖黃燦莊所生包括：長不詳、次才發、三春、四治生
    、五不詳、六阿妍等6子之統稱乙節，固據原告提出黃氏宗
    親族譜、公簿帳冊、塔位資料、塔位相片、會議紀錄、黃振
    義與黃添旺之戶籍謄本等件為證，惟已為被告所否認。本院
    審酌：
    1.原告提出並主張係自訴外人黃景富、黃坤榮處抄錄之黃氏
      宗親族譜等語（本院卷第14至19頁參照），已為證人黃景
      富、黃坤榮到庭證述否認曾提供該族譜（本院卷第174至
      178頁筆錄參照）；且觀上開黃氏宗親族譜其內記載「第
      十七世祖燦莊公。批某氏。生六子。長不詳。次才發。三
      春。四治生。五不詳。六阿妍。六位兄弟於清末宗親招慕
      設立黃鵬爵祭祀公業時六兄弟合同投資十七份半之一份。
      故設立人稱為六季。以老三阿春為代表六秀之派下員…」
      等語。因原告所指黃氏第18世祖黃治生，係生於清嘉慶己
      未年、而卒於清道光壬寅年等情，有原告所提出之黃治生
      牌位可稽（本院卷第62頁、第147頁參照），又清道光壬
      寅年即西元1842年等情，亦有參加人提出原告不爭執真正
      之中華書曆內附年號歲數對照表在卷足憑（本院卷第212
      頁參照）。據此，原告所指黃氏之第18世祖黃治生，於西
      元1842（清道光壬寅年）既然已經死亡，顯然不可能事後
      又在西元1901年間參與被告祭祀公業之設立行為，而黃治
      生在客觀上既無從參與被告祭祀公業之設立行為，即非該
      公業之設立人、亦無從取得該祭祀公業之派下資格，事理
      至明。各家之族譜固有為表達慎終追遠之目的而設，衡情
      不致刻意憑空捏造，然而，在多次輾轉抄錄之過程中，缺
      乏確保族譜所載各事項均屬真正之機制。原告提出上開黃
      氏宗親族譜，不論是否為證人黃景富或黃坤榮所提供，其
      對原告致力於慎終追遠之資料蒐集，或有幫助，惟其中關
      於被告祭祀公業設立經過之記載內容，因與兩造上開不爭
      執事項不符，尚不可採。
    2.又上述黃氏宗親族譜有關被告祭祀公業之設立時間、鳩金
      17股半等情，固然與參加人所提出之「黃鵬爵公祠堂重建
      記」（本院卷第99至102頁參照）所載內容相符。惟上開
      「黃鵬爵公祠堂重建記」有關被告祭祀公業之設立人，則
      明白記載係黃鵬爵之後代五大房裔孫天林、鳳章、漢光、
      士珠、六秀、梓華、彩和、只湖、慶章、澄清、石林、觀
      華、英杰、舉生、貴章、文傳、登林、坤華諸公18人所集
      資設立，並無如該黃氏宗親族譜「第十七世祖燦莊公。批
      某氏。生六子。長不詳。次才發。三春。四治生。五不詳
      。六阿妍。六位兄弟於清末宗親招慕設立黃鵬爵祭祀公業
      時六兄弟合同投資十七份半之一份。故設立人稱為六季。
      以老三阿春為代表六秀之派下員…」之記載內容，且倘若
      上述「六秀」係指黃燦莊所生6子之統稱，則該設立人應
      不止18人，故不能因上開「黃氏宗親族譜」與「黃鵬爵公
      祠堂重建記」，兩者對於被告祭祀公業之設立時間與鳩金
      17股半等記載相同，作為推論「黃氏宗親族譜」之其他記
      載內容亦屬真正。同理，原告所提出之上開「黃氏宗親族
      譜」，其內有關購買房屋與訴外人黃振義之設籍情形相同
      ，亦無據為推論黃治生參與被告祭祀公業之設立。
    3.又原告提出黃振義與黃添旺之戶籍謄本（本院卷第198、
      199頁參照）等，據為主張黃仕早於明治19年即西元1886
      年死亡，縱認為真，要在證明黃仕亦不可能又於西元1901
      年參與被告祭祀公業之設立行為而已，與上述兩造所不爭
      執之被告祭祀公業設立人並未包括黃仕在內，並無不符。
      且無從依據黃仕在明治19年即西元1886年死亡之資料，據
      以推論黃治生係被告祭祀公業之設立人。
    4.被告祭祀公業設立迄今逾百年，已難考據。其最初之設立
      人「黃六秀」，或許只是某位設立人之「寓稱」，而未必
      為該設立人之真實姓名。惟不論如何，黃治生已於西元18
      42（清道光壬寅年）死亡，顯然不可能事後又在西元1901
      年間參與被告祭祀公業之設立行為，詳如前述。原告所提
      出之公簿帳冊、塔位資料、塔位相片以及會議紀錄等文件
      （本院卷第108至114頁、第146頁參照），縱認為真，仍
      無從據以認定已死亡之黃治生，事後又於1901年參與被告
      祭祀公業之設立行為。
    5.小結：原告主張被告祭祀公業之設立人「黃六秀」其人，
      應為黃燦莊所生包括黃治生在內6子之統稱，亦即黃治生
      為被告祭祀公業之設立人等語，並不可採。
  (四)承上所述，原告主張黃治生為被告祭祀公業之設立人乙節，
    並不可採。因此，原告據以進一步主張伊為黃治生之子孫（
    被告亦否認原告為黃治生之子孫）、因繼承關係而取得被告
    祭祀公業之派下資格等語，顯不可採。至於兩造就原告是否
    為黃治生子孫之爭執事項，對於本件判決結果已不生影響，
    爰無庸再加以論斷。又本院綜合兩造所提出上開證據資料，
    認為原告主張黃治生為被告祭祀公業之設立人等情，並不可
    採，尚無民事訴訟法第277條但書所規定之顯失公平情形。
    倘若反過來要求被告積極舉證證明消極不存在之事實，恐將
    發生更不公平之情形。更何況，原告與其父親、祖父等，從
    不曾擔任被告祭祀公業之「輪值執行祭祀」義務，亦從未享
    受被告祭祀公業之「受配收益權」；甚且，被告祭祀公業於
    68年間向臺中市政府辦理申報後，臺中市政府依法將祭祀公
    業派下員名冊刊登公告並徵求異議，爾後祭祀公業派下員如
    有變更，亦均向主管機關臺中市政府申報派下員名冊並刊登
    公告、徵求異議，而原告從未就被告祭祀公業之派下員名冊
    表示異議等情，亦為兩造所不爭執，如此以觀，原告或其父
    親、祖父等，自被告祭祀公業設立以來，逾泰半期間從未對
    被告祭祀公業行使權利、履行義務，則對其提起本件訴訟所
    需相關證據資料散軼之危險，分歸予原告負擔，亦難謂有何
    不公平之情形，此與最高法院96年度台上字第921號、97年
    度台上字第313號判決意旨所指情形，尚有不同。從而，原
    告訴請確認對被告祭祀公業之派下權存在，尚嫌無稽，應予
    駁回。
參、訴訟費用負擔之依據：民事訴訟法第78條。
中    華    民    國   100    年    6     月    23    日
                  民事第四庭    法  官  王永春
正本係照原本作成。
如對本判決上訴，須於判決送達後20日內向本院提出上訴狀。如
委任律師提起上訴者，應一併繳納上訴審裁判費。
中    華    民    國   100    年    6     月    23    日
                                書記官  趙振燕